臺灣高等法院臺南分院刑事判決　　　　100年度上訴字第882號
上　訴　人
即　被　告　蔡德
選任辯護人　蔡碧仲律師
　　　　　　陳振榮律師
　　　　　　李嘉苓律師
上列上訴人因公共危險案件，不服臺灣雲林地方法院100年度訴
字第334號中華民國100年7月26日第一審判決（起訴案號：臺灣
雲林地方法院檢察署100年度偵字第1302號），提起上訴，本院
判決如下：
    主  文
上訴駁回。
    事  實
一、蔡德與其妻蔡淑蘋感情不睦，蔡淑蘋因而離家出走已數月
    之久，於此段期間，蔡德數度要求蔡淑蘋返家均未能如其
    所願，另一方面又逢其工作失業、車禍肇事等一連串衝擊，
    婚姻、工作、生活盡不如意。於民國100年1月11日中午12時
    3秒42分，蔡淑蘋以其所持用之門號0000000000號行動電話
    撥打蔡德所持用之門號0000000000號行動電話，但蔡德
    因故未接聽；嗣後蔡德陸續於同日下午1時23分6秒、1時
    23分58秒、2時11分40秒、5時44分42秒以其所使用之上揭門
    號行動電話回撥蔡淑蘋所持用之上揭門號行動電話，但蔡淑
    蘋均未接聽。當日晚間6時46分11秒，蔡德又在其門牌號
    碼雲林縣北港鎮番溝里4鄰番溝76號住處，以其上揭門號行
    動電話撥打蔡淑蘋所持用之上揭門號行動電話仍未接通。同
    日晚間7時2分24秒，蔡德在上揭同一住處，再次撥打上揭
    電話予蔡淑蘋，終於接通，蔡德於電話中口氣很差地要求
    蔡淑蘋返家，但蔡淑蘋也一直表示不願意，雙方因此發生口
    角爭吵，蔡德認蔡淑蘋拋家棄子，拒不負擔家庭生計，遂
    亦撂話表示其也不住這個家了。約於同日晚間7時8分14秒結
    束通話後，蔡德鬱悶煩躁，氣憤難消，明知上揭其所居住
    ，其父蔡明雄所有之雲林縣北港鎮番溝里番溝76號住宅，當
    時尚有其父蔡明雄、其母蔡許秀丹、其幼子A、B（真實年籍
    姓名詳卷）同住，為現供人使用之住宅，竟基於單一放火燒
    燬現供人使用之住宅之接續犯意，於上述通話後，至同日晚
    間7時21分30秒前之某時許，先後在上開住所3樓相鄰之2間
    臥室，接續以打火機（未扣案）點燃該2間臥室內彈簧床墊
    中間部位之床單，致該2處起火燃燒，蔡德於該2處起火燃
    燒後即行離家。嗣當時位在2樓之蔡許秀丹聞到煙味循線查
    看，於2樓轉往3樓之樓梯間發現煙霧瀰漫，便呼叫蔡明雄，
    再經蔡明雄上3樓，發現濃煙自2間臥室門口縫隙竄出，隨即
    打開2間臥室房門，發現2間臥室內之彈簧床墊均已燃燒，火
    舌達1公尺高，遂趕緊至3樓陽臺拿取水管引水滅火，但因火
    勢太大無法自行撲滅，再至陽臺呼叫幫忙救火及報案，幸某
    人於同日晚間7時28分撥打119報案，經雲林縣消防局及時於
    同日晚間7時29分出勤，7時39分到達現場，並於7時48分控
    制火勢，8時7分將火勢撲滅，始未致上開住宅之主要或重要
    構成部分喪失效能之燒燬結果。其後雲林縣消防局於火災撲
    滅後翌日勘查現場，發現上址(一)3樓西側臥室之天花板上方
    、東側牆壁受煙燻積碳、北側斗櫃及木桌、西側衣櫥、斗櫃
    上方之衣物及擺設物品均呈現碳化、牆面之冷氣機塑膠外殼
    融化掉落、床鋪木質底座中間部分燒燬；(二)3樓東側臥室則
    有床鋪木質底座中間部分燒燬、東側床頭櫃及西側木桌、電
    視外殼、北側衣櫃、衣櫥燒損等情。
二、案經雲林縣警察局北港分局報告臺灣雲林地方法院檢察署檢
    察官偵查起訴。
    理  由
壹、程序部分
  (一)按被告以外之人於偵查中向檢察官所為陳述，除顯有不可信
    之情況者外，得為證據，刑事訴訟法第159條之1第2項定有
    明文。檢察官在偵查中對被告以外之人所為之偵查筆錄，性
    質上屬傳聞證據，惟刑事訴訟法規定檢察官代表國家偵查犯
    罪、實施公訴，依法其有訊問被告、證人及鑑定人之權，證
    人、鑑定人並須具結，而實務運作時，檢察官於偵查中向被
    告以外之人所取得之陳述，原則上均能遵守法律規定，不致
    違法取供，其可信度極高，故被告以外之人前於偵查中已具
    結而為證述，除反對該項供述得具有證據能力之一方，已釋
    明「顯有不可信之情況」之理由外，不宜遽指該證人於偵查
    中之陳述不具證據能力。經查，蔡淑蘋在檢察官面前之證述
    筆錄，係檢察官令其以證人身分具結後所為之證述，有證人
    結文附卷可稽（見偵卷第33-35頁）。被告及辯護人均未提
    及檢察官在訊問時有不法取供之情形，亦未釋明上開證人之
    證述有何顯不可信之情況，本院亦未發現有何不可作為證據
    之情形，依上開規定，該名證人在檢察官面前之證述筆錄，
    自得作為本案證據使用。
  (二)次按被告以外之人於審判外之言詞或書面陳述，除法律有規
    定者外，不得為證據；被告以外之人於審判外之陳述，雖不
    符刑事訴訟法第159條之1至之4之規定，而經當事人於審判
    程序同意作為證據，法院審酌該言詞陳述或書面陳述作成時
    之情況，認為適當者，亦得為證據。刑事訴訟法第159條第1
    項、第159條之5第1項分別定有明文。本案雲林縣消防局100
    年1月26日雲消調字第1000000367號函暨附件雲林縣消防局
    100年1月24日火災原因調查鑑定書（含蔡明雄於雲林縣消防
    局100年1月12日之談話筆錄）、中華電信股份有限公司行動
    通信分公司100年4月7日行維三字第1000000165號函（見警
    卷第16-59頁、偵卷第50-51頁、原審卷第26頁、第89-106頁
    ），係屬被告以外之人於審判外之陳述，原則上均不得作為
    證據使用，惟被告及辯護人在本院準備程序及審理程序均明
    示同意上開證據有證據能力（見本院卷第60頁、第76頁）。
    本院審酌該等證據之取得過程並無瑕疵，與本案待證事實間
    復具有相當之關聯性，經本院審酌上開證據作為證據應屬適
    當，依前開規定，應認該等證據例外具有證據能力。又證人
    於司法警察調查中所為之陳述固屬傳聞證據，原則上不具證
    據能力，但與審判中陳述不符時，其先前之陳述具有較可信
    之特別情況，且為證明犯罪事實存否所必要者，得為證據，
    刑事訴訟法第159條之2立有例外規定。查證人蔡明雄於司法
    警察調查中就發現火災一事所為之陳述，雖被告及辯護人認
    無證據能力，但因與原審審理時之證述不符，經本院審酌其
    與被告為父子至親關係，於接受司法警察調查而為陳述時，
    亦未見有何受強暴、脅迫、利誘或詐騙等外力之干擾影響，
    其警詢乃具有較可信之特別情形，且亦為證明犯罪事實存否
    所必要，依刑事訴訟法第159條之2規定，得為證據。
  (三)另卷附門號0000000000號行動電話於100年1月11日之雙向通
    聯記錄、現場照片8張（見警卷第11-14頁、偵卷第21-24頁
    ），前者係通話時所自動留存之機械紀錄，後者則係光學錄
    像之方式所留存之影像，並非依憑人之觀察記憶敘述而得，
    要非供述證據，並無傳聞法則之適用，此外，復無證據證明
    有何偽造、變造或違法取得之情事，故認均有證據能力。況
    被告及辯護人於本院準備程序及審理程序中均明示同意上開
    證據有證據能力（見本院卷第60頁、第76頁），亦應認有證
    據能力。
  (四)證人、鑑定人依法應具結而未具結者，其證言或鑑定意見，
    不得作為證據，刑事訴訟法第158條之3有明文規定。本案證
    人蔡明雄、蔡許秀丹於偵查中檢察官偵訊時之證述（見偵卷
    第27-29頁、第31頁），未經具結，依上開規定，不得作為
    證據。然傳聞排除法則中所謂被告以外之人於審判外之陳述
    無證據能力，係針對證據目的在於證明犯罪事實爭點之證據
    資格而言；若證據之目的僅係作為「彈劾證據憑信性或證明
    力」之用，旨在減損待證事實之成立或質疑被告或證人陳述
    之憑信性者，其目的並非直接作為證明犯罪事實成立存否之
    證據，則無傳聞排除法則之適用，此即英美法概念所稱「彈
    劾證據」。基於刑事訴訟發現真實及公平正義之功能，在解
    釋上於我國刑事訴訟上亦應有其適用（最高法院100年度臺
    上字第1401號判決要旨參照）。是蔡明雄、蔡許秀丹於檢察
    官面前之陳述筆錄，雖不得作為認定犯罪事實爭點之證據，
    但可為辨明相關陳述憑信性之彈劾證據，併此敘明。
貳、實體部分
一、【爭點】
    訊據被告矢口否認有上開放火燒燬現供人使用住宅之犯行，
    辯稱：我沒有放火，可能是我抽煙亂丟菸蒂引起火災的，我
    那天跟我太太在電話中發生口角，我希望她回來照顧小孩，
    電話掛完沒多久，我就出門了，我一家人都靠我在養，我怎
    麼可能放火燒掉云云。辯護人則為被告辯護略以：(1)本件起
    火處既未發現有促燃劑潑灑後燃燒之痕跡，即足以排除人為
    故意縱火或明火，鑑定書率以起火處附近皆為易燃物，若無
    火源實難引燃周遭物品之推測論據，據以研判不排除以人為
    因素（縱火、明火）而造成火災之可能性較大，此項看法乃
    純出於理論實缺乏依據。(2)又鑑定書記載「一般而言因香菸
    （微小火源）而導致周圍可燃物起火燃燒的時間最短不用5
    分鐘，...其兒子（蔡德）離開家中不到5分鐘即...起火
    ...，故研判以遺留火種（香菸）引燃可燃物品，而引起火
    災之能性較低」所載，其中有關被告出門不到5分鐘即起火
    之記載缺乏依據，並與事實不符，且該記載並不排除遺留火
    種（香菸）引燃可燃物品之可能性，顯示被告所稱因心情不
    好抽煙，又在3樓2間房間走來走去，煙蒂因此丟來丟去，煙
    蒂餘火因此不慎引起火災之可能性甚大，且無補強證據足證
    被告係故意放火。(3)本件房屋3樓之2間臥室均為被告所住用
    ，並無其他不知情之人在內；何況系爭建物3樓之2間臥室均
    係以水泥牆密閉隔間而無法延燒其他處所，依最高法院28年
    上字第3218號判例意旨，非刑法第173條第1項所稱之客體。
    (4)本件證據不足積極證明被告有放火之故意行為，仍有合理
    懷疑等語。
二、【燃燒客體】
    查門牌號碼雲林縣北港鎮番溝里4鄰番溝76號建物係透天厝
    ，為告訴人即被告之父蔡明雄、被告、被告之妻蔡淑蘋、被
    告之母蔡許秀丹、被告之子A、B之共同住所，案發前，蔡淑
    蘋已離家數月；於100年1月11日晚上7時28分許，雲林縣消
    防局接獲報案，經消防局派員及時到場將火撲滅，而該住處
    3 樓火災係因2間房間內所各放置之1張彈簧床墊起火燃燒所
    引發，且該場火災導致上址3樓(1)西側臥室之天花板上方、
    東側牆壁受煙燻積碳、北側斗櫃及木桌、西側衣櫥、斗櫃上
    方之衣物及擺設物品均呈現碳化、牆面之冷氣機塑膠外殼融
    化掉落、床鋪木質底座中間部分燒燬；(2)3樓東側臥室則有
    床鋪木質底座中間部分燒燬、東側床頭櫃及西側木桌、電視
    外殼、北側衣櫃、衣櫥燒損等情，為被告所承認，且據告訴
    人蔡明雄、被告之母蔡許秀丹、被告之妻蔡淑蘋分別於警詢
    、檢察官偵訊中、原審審判中時證述屬實（見警卷第5-7頁
    、偵卷第33-34頁、原審卷第62-70頁），並有現場照片8張
    及雲林縣消防局100年1月26日雲消調字第1000000367號函暨
    附件雲林縣消防局100年1月24日火災原因調查鑑定書（含蔡
    明雄於雲林縣消防局100年1月12日之談話筆錄）在卷可證（
    見警卷第11-14頁、第16-59頁、原審卷第26頁、第89-106頁
    ），上開事實應堪認定，且亦足認上開火災，並未使門牌號
    碼雲林縣北港鎮番溝里4鄰番溝76號房屋主要或重要構成部
    分達到喪失居住效能之燒燬程度。
三、【起火處】
    據現場目擊證人蔡明雄於火災翌日（100年1月12日）在雲林
    縣消防局談話時陳述稱：「我知道發生火警之後，就跑到3
    樓察看，當從樓梯跑向3樓客廳時，途中煙霧瀰漫，但可以
    看見3樓的2間臥室均起火燃燒，火舌約有1公尺高，2間臥室
    起火的位置均在彈簧墊上燃燒。」、「當時3樓2間臥室房門
    均關上，我發現有煙從兩間臥室門口縫隙竄出，隨即開門查
    看，才知道2間臥室均已起火燃燒，燃燒臥室裡的彈簧床墊
    。」（見警卷第31-32頁）；於原審100年6月20日審理時，
    蔡明雄又證稱「（審判長問：你進去看到煙的時候，有無看
    到火是從房間的哪裡出來？）彈簧床。」（見原審卷第66頁
    ）。另鑑定證人葉忠奮即現場負責火災鑑定勘查之雲林縣消
    防局小隊長，於原審100年6月20日審理期日證稱：「當天是
    下雨，我們由外往內進去勘查線索，1樓、2樓都沒有發現煙
    燻及火災的跡證，4樓也沒有，到了3樓，看到2個臥室，臥
    室(一)、臥室(二)（按依鑑定書所附現場配置圖，臥室(一)指3樓
    西側臥室、臥室(二)指3樓東側臥室，見警卷第35頁，以下均
    簡稱臥室(一)、(二)）都是有受燒，只是侷限於彈簧床墊上有受
    燒，其餘火流有波及到衣櫥，臥室(一)、臥室(二)是受不相連貫
    的火流延燒燒跡象。」「（檢察官問：臥室(一)、(二)的起火點
    有無關係？或是各自獨立？）沒有關係，是各自獨立的，因
    為兩間房間裡面的設備都是加強磚造，牆壁上面再用水泥，
    天花板上也有水泥，都是不燃材質，不會受到延燒。」、「
    （檢察官問：臥室(一)、(二)起火點都是在臥室彈簧床上？）是
    的，後來我們有將受燒的情形重建，這個在鑑定書第32頁、
    33頁照片19、20，我們有將受燒後擺設的地方再稍微回歸一
    下，從鑑定報告第32、33頁的照片17、18可以看出受燒都是
    在彈簧床的地方，建築物四面都是水泥，照片19、20受燒的
    情形都是在床舖中間受燒，其他衣櫥的部分都是煙燻。」等
    語（見原審卷第49頁）。再參鑑定證人葉忠奮於原審當庭提
    出之本件雲林縣消防局火災原因調查鑑定書內之現場彩色照
    片，顯示3樓臥室(一)(二)有嚴重火燒痕跡，2樓往3樓之樓梯間
    ，在3樓天花板及窗戶有些微煙燻痕跡，3樓走道上方天花板
    及牆壁一定高度以上有受煙燻積碳痕跡，3樓客廳則有輕微
    覆蓋粉塵跡象，無受燒痕跡，3樓往4樓之樓梯間，一定高度
    以上之牆壁及扶手有輕微受煙燻積碳痕跡。其餘1樓客廳所
    擺放之沙發、櫥櫃、擺設物品及牆壁，1樓往2樓樓梯間之牆
    壁及樓梯扶手，2樓走道天花板、牆壁、窗簾等物，2 樓往3
    樓樓梯間之牆壁及樓梯扶手，3樓東側（臥室(一)(二)之另一側
    ）之鴿舍，4樓走道天花板、牆壁，均無受燒煙燻痕跡（見
    原審卷第90-105頁）。是以，本案之起火處當在3樓臥室(一)
    (二)之2間房間內，並由內往外煙燻而有延燒之火勢。堪可認
    定。再觀諸3樓臥室(一)(二)受燒情形照片，亦均見臥室內之2張
    彈簧床墊燃燒最為徹底，其中臥室(一)之原鋪蓋之床單及彈簧
    床墊外包之布料均已燒盡，只剩彈簧床墊金屬骨架，並已向
    下燃燒到床鋪木質底座，床鋪木質底座中間部分已燃燒破底
    ，呈一大洞，而臥室(二)原鋪蓋之床單及彈簧床墊外包之布料
    亦已燒得僅剩右側一小部分，彈簧床墊之金屬骨架亦已大多
    裸露，同樣已向下燃燒到床舖木質底座，床舖木質底座以中
    間部分燒破最為嚴重（見原審卷第95-98頁、第101-105頁）
    。可見，本件起火處為3樓2間臥室內之2張彈簧床墊中間部
    位，且是2個各自獨立之起火點，應無疑義。雲林縣消防局
    100年1月24日火災原因調查鑑定書，就起火處之研判結果亦
    認為：「本案北港鎮番溝里76號起火戶，以3樓臥室(一)及臥
    室(二)之彈簧床墊上為最先起火處，火流即迅速向四周易燃物
    延燒而造成火災發生。」（見警卷第20頁、第26-27頁、原
    審卷第26頁），亦同此認定，當屬可採。
四、【起火時間】
  (一)【報案時間】
    本案消防局接獲報案時間係100年1月11日晚上7時28分，有
    卷附雲林縣消防局北港分隊火災出動觀察紀錄在卷可參（見
    警卷第29頁）。證人葉忠奮於原審審理時亦證述有關出動觀
    察紀錄所載之報案時間、出勤時間、到達時間、控制時間、
    撲滅時間，於現場人員到達後都會用無線電報備，報備均有
    電腦錄音（見原審卷第70頁背面），則電腦錄音之出錯機率
    低微，事後依據電腦錄音時間填載報案時間於上述火災出動
    觀察紀錄上，準確率自高，故本案消防局接獲報案時間為10
    0年1月11日晚上7時28分，應可認定。
  (二)【發現起火之時間】
    證人蔡許秀丹於原審審理時證稱：當天晚上，伊孫子要喝水
    ，伊從2樓房間出來要倒水，聞到煙味，所以伊探頭看，伊
    走到2樓快要到3樓的樓梯轉角處，看到煙，伊就叫伊先生趕
    快出來。伊沒有上到3樓，伊當時看到有煙是樓梯上去第1間
    （按即臥室(二)），伊就是看到煙從3樓往2樓走，伊先生上去
    後，他說他拿水管澆水，也有從陽臺叫鄰居來幫忙，他拿水
    管澆水，我們家沒有人報警，是來幫忙打火的人打的電話等
    語（見原審卷第68頁背面至第70頁背面）。證人蔡明雄於原
    審審理時證稱：當時發現火災時伊在2樓看電視，伊太太上
    去看說3樓有煙，伊才上去看，看到冒煙後，伊我就把2間房
    間的門打開，去陽臺拉水管來用水沖（見原審卷第62頁背面
    ）。蔡明雄於警詢時亦指訴：伊太太發現3樓冒煙，叫伊至3
    樓查看，伊上樓查看，就發現蔡德房間內冒煙、起火燃燒
    了，伊就想先用水滅火，但火勢太大無法滅火，就喊叫伊弟
    弟打119報案，然後消防隊及警方就到達現場等語（見警卷
    第5頁）。故於消防局晚上7時28分接獲報案前，尚需扣除蔡
    許秀丹聞到煙味、循線發現煙的來源、呼叫蔡明雄、蔡明雄
    自2樓前往3樓、打開3樓之2間房間房門、衝到3樓陽臺取水
    管、衝回房間澆水企圖自行滅火、因火勢太大無法滅火，再
    到陽臺呼叫他人幫忙，旁人聽到蔡明雄之呼叫、意識及反應
    到有火警始打電話報警等一連串行為之反應時間，才能得出
    臥室(一)(二)彈簧床之發現起火時間，可以肯定的是，發現起火
    時間必在當晚7時28分報案時間前之數分鐘。
  (三)【起火時間】
  1.依證人蔡許秀丹於原審審判中之證述，其於2樓發現有煙味
    ，循味道走到樓梯間，在2樓往3樓的轉角處，看到有煙從樓
    梯上去第1間（按即臥室(二)）冒出來，由3樓往2樓走等語（
    見原審卷第68頁背面至第70頁背面）；證人蔡明雄於雲林縣
    消防局調查時則陳稱：「我知道發生火警之後就跑到3樓查
    看，當從樓梯跑向3樓客廳時，途中煙霧瀰漫，但可以看見3
    樓的2間臥室均起火燃燒，火舌約有1公尺高...」（見警卷
    第31頁）；於原審審理時再證稱「（檢察官問：當時臥室的
    門是關著或開著？）是關著在冒煙。」（見原審卷第63頁）
    。足見蔡許秀丹、蔡明雄發現房間冒出濃煙時，火勢已燃燒
    一陣子，則3樓臥室內濃煙既已遍佈房間內，再從關上之房
    門門縫竄出飄至2樓，故於蔡許秀丹發現煙味之時，足認火
    勢已燃燒一陣子。此由蔡明雄發現臥室起火時，火舌已達1
    公尺高，火勢也大到無法自行以簡易方式滅火等情，更可確
    認。故起火之時間，應是7時28分消防局接獲報案之前數分
    鐘，乃至於更早之前即蔡許秀丹發現煙味前數分鐘，始為正
    確之起火燃燒時間點（因已起火燃燒始有濃煙）。至於正確
    的起火時間雖無法明確推斷，但已足認定，起火燃燒時間係
    在蔡許秀丹發現煙味前已達數分鐘之久。
  2.至於證人蔡明雄於原審100年6月20日審理，於檢察官主詰問
    ：「當時看到臥室有火，火大約多高？」時，雖翻異前詞，
    證述稱「沒有。」、「（檢察官問：為何在消防局說火舌有
    1 公尺高？）沒有，當時看到煙所以緊張。」云云（見原審
    卷第62頁背面）。然於原審補充訊問時則證稱：「（你進去
    看到煙的時候，有無看到火是從房間的哪裡出來？）彈簧床
    。」、「（看到有火的地方就澆水？）對。」等語（見原審
    卷第68頁）。再參以前揭證人蔡明雄於警詢及消防局調查時
    之供述，可認定蔡明雄於第一時間確有看到火舌，其於檢察
    官主詰問時稱未見到1公尺高之火舌云云，應與事實不符。
    此從蔡明雄自火災發生之始，至本案被告遭起訴後於原審理
    期間態度之轉變如下，更可佐證蔡明雄於原審審理之證述有
    迴護被告之情形：
  (甲)據被告、證人蔡明雄及蔡許秀丹所述，案發後蔡明雄對被告
    表示不准被告回家（見警卷第2頁，原審卷第64頁背面、第7
    0頁）。蔡明雄於火災翌日之警詢及消防局調查時亦明白肯
    定地指訴：「（你是否知道該火警如何發生？）是我次子蔡
    德縱火的。」、「（你次子蔡德為何要縱火？）蔡德
    目前與妻子分居中，發生縱火前與妻子通電話，2人在電話
    中，通完電話後蔡德就開車外出，然後蔡德的房間就發
    生火警。」、「（蔡德有無曾恐嚇你或家人？是否有說過
    對你及家人任何不利的言語？）蔡德不曾當面對我講過，
    但曾向他人說過：如果我活不下去，我就要將2個兒子先處
    理掉...」、「當我兒子蔡德開車離家之後，我妻子蔡許
    秀丹隨即上樓查看，發現3樓空間有濃煙產生，然後就跑到2
    樓呼叫我說發生火警。」、「當時3樓2間臥室房間均關上，
    我發現有煙從2間臥室門口縫隙竄出，隨即開門查看，才知
    道2間臥室均已起火燃燒，燃燒臥室裡的彈簧床墊。」、「
    （請問你過去是否曾經發現蔡德在該址內有縱火行為或恐
    嚇他人的言行？）約在一週前我曾發現蔡德在該址3樓的2
    間臥室內（同今火災發生現場）地上同時燃燒衣物，但未擴
    大延燒即熄滅；當日（11日）火災發生後蔡德曾在他處向
    人揚言說要對他2個兒子不利。」；蔡明雄於警詢時並表示
    要對被告提出民、刑事告訴等情（見警卷第5-7、31-32頁）
    。
  (乙)至檢察官100年3月17日偵訊蔡明雄與蔡許秀丹夫妻時，其2
    人均表示拒絕證言，可以探悉蔡明雄已改變先前就本案對被
    告蔡德之究責態度。嗣於隔離訊問時，蔡許秀丹先證述稱
    「（之前蔡德是否曾燒東西？）我不清楚，他都在3樓，
    我不知道。」、「（為何蔡明雄稱火災發生前一星期時，蔡
    德有在3樓的臥室燃燒衣服？）那是蔡明雄一時生氣亂講
    的。」；嗣訊問蔡明雄時，蔡明雄亦變更先前於警詢、消防
    局調查之供述，改稱：「他出去大概超過10分鐘，我不知道
    有沒有20分鐘，我認為是一下子，就發現火災了。」、「蔡
    許秀丹上3樓，就發現有煙，後我也上去看，靠近樓梯的房
    間有煙，3樓的另1間房間有無煙我就沒注意了。」（見偵卷
    第27-28頁）。蔡明雄就發現火災之第一時間，其看到的情
    形的描述已有改變，例如發現火警之時間由「隨即」變化為
    「超過10分鐘，不知道有沒有20分鐘」；發現冒煙的房間數
    由「2間」變為「1間」；燃燒情形由「2間臥室均已起火燃
    燒，燃燒臥室裡的彈簧床墊」改為只陳述發現有煙等語，均
    已改採較為保留之供述，似欲藉由拉長起火時間點與被告離
    家時間點之距離，及隱瞞火勢大小之方式，掩飾其子縱火之
    嫌。
  (丙)檢察官100年3月22日偵訊，蔡明雄亦再改變先前陳述證稱：
    「（之前蔡德是否曾在家裡燒過東西？）不曾。」、「（
    你為何於警詢時稱蔡德曾在家裡燒過東西？）那是我生氣
    亂講的。」（見偵卷第46頁），而改採與蔡許秀丹於前次偵
    訊內容相同之證述。然關於蔡許秀丹之陳述，其既稱因蔡
    德都在3樓，故不清楚被告有無在3樓臥室燒衣服，則於檢察
    官訊問時，衡情應以不清楚被告有無在3樓臥室內燒衣服答
    覆檢察官，豈會明白證述蔡明雄證述被告曾在臥室燒衣服是
    「生氣亂講」？又蔡許秀丹與蔡明雄又非24小時形影不離，
    又何以知悉蔡明雄未曾看過蔡德在3樓燒衣服，而直言不
    諱地說蔡明雄是生氣亂講？一般而言，虎毒不食子，苟非果
    有真憑實據而忍無可忍，身為人父焉有僅憑蛛絲馬跡即對親
    子提出不實之重罪指控，欲誣陷加害自己骨肉！是以，蔡明
    雄於警詢及消防局調查時所為之陳述，不僅明確詳盡，且與
    客觀事實頗為一致，可信度極高。其於檢察官訊問時之上開
    證述，明顯可見其迴護被告之心態。
  (丁)至原審審理時，蔡明雄證稱：「（審判長問：你為他選任的
    意思為何？不希望他去關？）我孫子都要靠他（蔡德），
    我們老了，沒有辦法賺錢，我也沒有辦法養小孩了。」等語
    （見原審卷第67頁）。且又於原審為被告委任辯護人辯護，
    有卷附委任狀（見原審卷第25頁）可稽。可見蔡明雄於案發
    後雖提出告訴，欲令其子即被告獲得教訓，惟案件於檢察官
    偵訊時乃至於起訴後，蔡明雄之態度已因時間經過及小孩教
    養負擔等諸多因素而軟化，除陳述前後不一外，又出錢為被
    告選任辯護人，求無罪或輕罪之判決。故蔡明雄於原審審判
    中改稱其「未見到火舌」、「亂講被告曾在臥室燒衣服」等
    節，當非意外，而是其來有自。尤有甚者，蔡明雄於原審審
    判中否認曾表示要對被告提出民刑事之告訴，並稱「我自己
    的兒子，我怎麼可能會說要告他」，其亦看不懂、聽不懂警
    詢及消防隊之筆錄內容云云（見原審卷第64頁）。然據鑑定
    證人葉忠奮於審判中所證，被詢問人之筆錄均會複誦給被詢
    問人知悉（見原審卷第64頁正背面），蔡明雄亦當庭稱是，
    則火燒房屋如此攸關蔡明雄夫妻及其孫子之生命、身體、財
    產重大法益之案件，依蔡明雄正常人之智識程度及一般理解
    能力，焉有不懂筆錄內容而任意簽名之情？蔡明雄欲一語帶
    過警詢及消防局調查筆錄中對被告不利之記載，反更彰明蔡
    明雄護子心切之動機，凸顯前述筆錄記載之真實可靠。
  (戊)再參酌原審審理時，蔡明雄與蔡許秀丹就被告出門後多久發
    現火警乙節，其等供述時均一再重複強調「出去一會兒」、
    「1、20分鐘」、「出去一會了，有一陣子」、「我兒子出
    去很久，大約10多分鐘」、「我兒子出去大約10幾分鐘就發
    現火燒，我沒有帶手錶，我不知道確實的時間是多久，我聽
    我先生是唸說大約有10幾分鐘」、「一陣子」、「（你說一
    陣子是多久？）我猜是10幾分鐘」（見原審第62頁背面、第
    63頁、第67頁、第68頁背面），宛如背答案似地，亟欲表明
    被告離家後一段時間始發生火災之態度甚為明顯，亦可見蔡
    明雄、蔡許秀丹知悉此事為本案是明火縱火抑或香菸失火之
    重要爭點。但就如何知道大約10幾分鐘，蔡許秀丹稱「我兒
    子出去大約10幾分鐘就發現火燒，我沒有帶手錶，我不知道
    確實的時間是多久，我聽我先生是唸說大約有10幾分鐘。」
    「（審判長問：你怎麼知道蔡德出去？）我聽到他開車的
    聲音。」、「（審判長問：你聽到他開車的聲音就知道他出
    去？）我沒有聽到車聲，是有經過一會，我看到車子沒有停
    在路邊。」（見原審卷第67頁背面、第68頁）；而蔡明雄則
    證稱「（審判長問：如何知道被告出門？）沒有在家裡就是
    出去了。」、「就是看到煙，就知道被告不在家。」、「（
    審判長問：有無其他的跡象知道你兒子出門？）不知道，是
    後來冒煙，我才知道。」（見原審卷第75頁）。顯見蔡許秀
    丹、蔡明雄之說法模糊不一，就被告究於何時出門，出門後
    多久發生火災若非無確實之親身經歷而出於臆測，即為明知
    被告外出時間卻有意隱瞞。
  (己)綜上可明，蔡明雄於警詢及消防局調查中所為陳述應屬可信
    ，其嗣後翻異前詞，而與蔡許秀丹為相同之陳述，均係為被
    告利益所為避就之詞，不足採信。
  (四)【被告當晚離家之時間點】
  1.被告與其妻蔡淑蘋感情不睦，於100年1月11日本件案發之時
    ，蔡淑蘋已離家出走數月之久，被告一直與蔡淑蘋溝通，希
    望蔡淑蘋能返家及照顧小孩，但蔡淑蘋均不為所動。100年1
    月11日晚間7點左右，蔡德在其雲林縣北港鎮番溝里4鄰番
    溝76號3樓臥室，與蔡淑蘋講電話，要求蔡淑蘋返家，但蔡
    淑蘋不願意，雙方因此發生口角爭吵，被告越講火氣越大，
    且一邊講電話，一邊抽煙，電話講完後被告即出門。以上各
    情，為被告供認無誤，並有證人蔡淑蘋於檢察官偵訊之具結
    筆錄、告訴人蔡明雄先後於警詢中指述、消防局調查時指訴
    筆錄在卷可參，另經證人蔡許秀丹於原審審理時結證屬實（
    見警卷第5-7頁、第31-32頁、偵卷第33-34頁、原審卷第69
    、70頁）。
  2.至於被告當日在其3樓臥室與蔡淑蘋講完電話出門之時間點
    ，據被告於100年2月6日警詢時供承其於發生火災時，剛好
    開車出門，在路上有打1通給蔡淑蘋，蔡淑蘋叫伊不要再打
    即掛伊電話，其後接到大姊來電告知發生火災等語（見警卷
    第1頁至第4頁）。於原審100年5月11日準備程序時，被告則
    供稱：「（法官問：起訴書記載，你於100年1月11日下午7
    時許與你太太在電話中發生口角，是否這樣？）對，我跟他
    說希望他回來照顧小孩等，電話掛完沒多久，我就出門了。
    」（見原審卷第19頁）。則依被告所述，其於當日晚間出門
    前後均有與蔡淑蘋通過電話。再參以被告所使用之行動電話
    門號0000000000號於100年1月11日之雙向通聯記錄所示，10
    0年1月11日晚上7時28分發現火災前，被告上述電話撥予蔡
    淑蘋所使用之門號0000000000號行動電話之時間分別為6點
    48分11秒、7點2分24秒、7點21分30秒，通話時間則分別為0
    秒、350秒、35秒，而被告於撥打此3通電話時之行動電話基
    地臺位址均在雲林縣北港鎮○○段0662，可涵蓋被告上揭住
    處，此均有門號0000000000號行動電話於100年1月11日之雙
    向通聯記錄、中華電信股份有限公司行動通信分公司100年4
    月7日行維三字第1000000165號函在卷可詳（見偵卷第21-24
    頁、第50-51頁），可見被告於撥打此3通電話時，人係於其
    住處內或於住處附近。又被告於當日晚上6點48分11秒撥打
    第1通時並未接通，嗣於7點2分24秒撥打第2通，並於通話35
    0秒後，於7點8分14秒左右結束通話，嗣於7時21分30秒撥話
    第3通予蔡淑蘋時，僅有通話35秒，再參以前揭被告前後供
    稱其於住處3樓臥室與蔡淑蘋講完電話後即出門，於出門後
    ，受通知發生火災前，於往北港的路上，又有打1通電話予
    蔡淑蘋，蔡淑蘋並要其不要再打電話便掛掉，雙方僅有短暫
    通話，兩相對照可明，被告於當日晚間7點後，與蔡淑蘋僅
    有成功通話2次，第1次為7時2分24秒，通話時間350秒（結
    束通話時間為7時8分14秒），第2次為7時21分30秒，通話時
    間35秒（結束通話時間為7時22分5秒），故晚上7時2分24秒
    該通電話通話時，被告應是在住處3樓臥室，晚上7時21分30
    秒該通電話通話時，被告則是剛離家在前往北港的路上。是
    以被告係在當日晚上7時8分14秒之後，同時21分30秒之前的
    這段時間內，即行出門離家。而本案的起火時間，自同晚7
    時28分往前推數分鐘，恰好與被告在家打電話後並隨即出門
    之時間相重疊。亦即，起火前，被告在家打電話，起火後，
    被告始離家之可能性非常之高。
五、【起火原因】
    雲林縣消防局經現場勘查鑑定後，將可能之起火原因一一臚
    列如下：「使用爐具炊事不慎引起火災」、「化學物品自燃
    引起火災」、「電氣因素引起火災」、「遺留火種（香菸）
    引燃可燃性物品，而引起火災」、「人為因素（縱火、明火
    ）而造成火災」。再依現場勘查結果，使用排除法逐一過濾
    ，不能排除的起火原因即為造成起火可能性高的起火原因，
    此經鑑定證人葉忠奮於原審審理時證述明確（見原審卷第59
    頁背面）。其中「使用爐具炊事不慎引起火災」、「化學物
    品自燃引起火災」、「電氣因素引起火災」之可能性，因起
    火處附近未發現任何炊具或瓦斯爐具，亦未發現存放自燃之
    化學物品，而該處經清理亦未發現有自燃物品燃燒殘存之痕
    跡，也無插座及電器用品之電源配線經過，且火災發生時有
    救災人員被電到，顯示火災初期總開關並未跳脫；3樓客廳
    南側磚牆上配電（盤）箱，案發當時內部電流保護裝置亦呈
    現開啟狀態等現場情狀，可認上述原因起火之可能性相當之
    低，因而排除為起火原因（見警卷第27頁）。此經鑑定證人
    蔡忠奮當庭陳明無誤，並有前開雲林縣消防局火災原因調查
    鑑定書及所附照片在卷可明，本院參酌現場勘查跡證，認此
    部分鑑定結果可採。茲有爭執者，乃本案起火原因是否為「
    遺留火種（香菸）引燃可燃性物品，而引起火災」或是「人
    為因素（縱火、明火）而造成火災」？認定如下：
  (一)按香菸放置於水平無風之狀況，可繼續維持約14-15分鐘之
    燃燒，放置垂直狀態時，燃燒較快，約可燃燒12-13分鐘。
    若香菸接觸可燃物，在最有利香菸燃燒之情境下，即風速每
    秒1.5公尺左右，可燃物之紮實性較低，如垃圾桶內裝有衛
    生紙、報紙等，再將香菸菸蒂丟入，此時最快5分鐘可燃物
    便會燃燒起來；若可燃物為床單，時間上會較久，此時床舖
    會慢慢燻黑碳化，床單於受燒後，因床單上面含有一些塑膠
    的東西，受燒後會碳化並慢慢擴大，並由上往下燒，彈簧床
    下面草蓆的部分會先燒穿，火勢會呈現從中間由內往外擴散
    出去之現象，又因為床的下面有床板，也會受高溫碳化，所
    以燒的時候會由透過彈簧床向外燒出去，再往上燒出去，火
    流會形成一個V字形，並以V字形的火勢波及彈簧床周邊牆壁
    或家具；只要火燒就會呈現V字形，只是用打火機點燃而呈
    現V字形之時間比較快。以上情形為鑑定證人葉忠奮於原審
    審理時證述明確（見原審卷第50－51頁），並有葉忠奮提出
    之廖茂為著「火災調查與鑑識實務」乙書節本在卷可佐（見
    原審卷第108頁、第110頁）。
  (二)本案起火處為3樓2間臥室之彈簧床墊中間，且是2個各自獨
    立之起火處，已認定如前，兩磚造水泥隔間之臥室彈簧床，
    當屬不相關連之起火處，亦無疑問。而同一個建築物，在遺
    留火種（香菸）引燃可燃物品之情況下，於不相關連的兩個
    點同時起火之可能性微乎其微（除非人為刻意製造遺留火種
    ），此為鑑定證人葉忠奮於原審審理時證述明確（見原審卷
    第52頁），並有前述廖茂為著「火災調查與鑑識實務」乙書
    節本在卷可稽，依該書第178頁所載，勘查時若發現不相連
    貫的2個以上獨立燃燒火流，即可研判應為縱火所造成（見
    原審卷第109頁）。
  (三)火災發生現場即3樓臥室(一)(二)內部，除臥室(二)即被告平常睡
    覺之房間西側木桌上留有一未受火燒之香菸盒及裝有菸蒂之
    金屬罐煙灰缸外，其餘各處均找不到香菸菸蒂，此為鑑定證
    人葉忠奮於原審審理時證述屬實，並有現場照片可憑（見原
    審卷第50頁背面、第100頁）。由此可認並無跡象足認被告
    於本案有亂丟未熄滅煙蒂之情形。又若謂被告平日有亂丟菸
    蒂之習慣，亦與被告之香菸盒及金屬罐煙灰缸擺置一起之情
    狀不符，蓋兩者擺置一塊，某程度代表被告於抽煙之際，必
    能順手將煙灰缸攜至欲抽煙之地點，便於彈放煙灰及菸蒂至
    煙灰缸內，避免煙灰菸蒂滿地都是。縱被告於案發當日與其
    妻電話聯繫前後心亂如麻，氣憤難平，邊抽煙邊在兩個房間
    走來走去，但在此情況下偏執地先後2次均將未熄滅之菸蒂
    丟往起火點之彈簧床中間部位，應與常情毫無相合之處！況
    若隨意亂丟卻2次均恰巧地掉至上開彈簧床中間起火點，此
    或然率亦低微至難以令人置信！再者，該處是睡覺用的彈簧
    床，不是一般人會丟擲菸蒂之地點，當時被告又非因酒醉等
    原因而致意識不清情形，被告放置整片地板不丟，卻2次過
    失將菸蒂丟向彈簧床，更匪夷所思。鑑定證人葉忠奮於此亦
    證稱：被告抽煙的時候有習慣將菸蒂放在哪一個地方，所以
    同一個時間，2個地方都是菸蒂起火應該是不可能的（見原
    審卷第50頁背面）。亦足見火場鑑識專家亦未曾聽聞此種隨
    意丟擲未熄滅菸蒂導致兩個不同房間內之彈簧床幾乎同時起
    火之情形。故被告、辯護人辯稱被告因過失丟擲菸蒂導致起
    火云云，其可能性非常低，可信度亦趨近於零。辯護人又辯
    護稱：現場彈簧床墊既已經火燒完全，則即便有菸蒂，亦已
    燃燒完全而當然找不到，葉忠奮所指於房間(二)找到之金屬罐
    菸灰缸，其內根本無煙蒂云云。惟被告之生活習慣不至於在
    房間內隨意丟棄香菸或煙蒂，已認定如前，且在現場除彈簧
    床墊上未找到菸蒂外，於未受燒之地板上或其他家俱上，亦
    均未找到任何菸蒂，此為鑑定證人葉忠奮證明如上（見原審
    卷第59頁）。則被告因心情不好致在臥室(一)(二)大量抽煙且亂
    擲菸蒂，顯與客觀事實不符，礙難採信。又臥室(二)內之金屬
    罐煙灰缸，依照片所示，其內部確實呈現菸蒂、煙灰遇水後
    通常所顯示之深咖啡色及白銀色混合狀（見原審卷第100頁
    ），堪信鑑定證人葉忠奮證稱其目擊金屬罐煙灰缸內的確有
    菸蒂之情（見原審卷第57頁背面），真實可信。辯護人上述
    辯解，並無可取。
  (四)此外，香菸接觸可燃物，於最有利燃燒之情形下，例如在垃
    圾桶內裝衛生紙、紙張等物，可於5分鐘內燃燒起來，故若
    將抽完之香菸菸蒂丟在彈簧床墊，若其上有紙張等比較容易
    燃燒起來的東西，是有可能十多分鐘燃燒起來，若是僅有彈
    簧床墊，則會慢慢碳化燻黑，要燒成本案這個樣子必須要1
    個小時，1個小時以上的案例比較多等語，此業為鑑定證人
    葉忠奮於原審審理時結證明確（見原審卷第52頁、第58背面
    、第59頁），復有前述廖茂為著「火災調查與鑑識實務」乙
    書節本在卷可明（見原審卷第110頁）。是以本案被告辯稱
    其抽煙後，可能因隨意將菸蒂丟在2張床上造成火災云云，
    除非被告於丟置菸蒂後，又刻意於2張床舖上的菸蒂上下方
    ，再各自覆蓋或鋪上衛生紙或其他紙張，才可能於十多分鐘
    燃燒起來，否則需達1個多小時才可能起火燃燒，但1個多小
    時始燃燒起來，顯與前述蔡明雄、蔡許秀丹之供證及報案紀
    錄等證據資料均不相符，且被告是否可能在生氣時心浮氣躁
    的情況下，猶小心翼翼的在未熄滅菸蒂上下鋪蓋易燃之紙張
    於彈簧床上，殊難作此推認。從而，本案起火原因應可排除
    被告因過失亂丟香菸菸蒂於彈簧床上而引燃之可能性；亦可
    排除被告於丟置菸蒂後又刻意於彈簧床上下方鋪蓋易燃紙張
    之可能性。另就現場照片來看，臥室(二)彈簧床靠近床頭櫃部
    位及右側邊緣部位，床墊之紡織品尚未完全燒燬，顯見該處
    受燒情況較不嚴重，而本案之起火處既是彈簧床中間部位，
    當可排除被告人躺在床上而在靠近床頭位置抽煙，或人坐在
    床緣抽煙等一般癮君子常見之抽煙狀況，所導致之菸蒂掉落
    床頭或床緣引致起火之情形。
  (五)另外，起火處附近經消防局勘驗，並未發現有促燃劑潑灑後
    燃燒之痕跡；惟起火處附近皆為易燃物，若無火源實難引燃
    周遭物品。是以本件係以明火點燃，應可認定。就此部分，
    雲林縣消防局100年1月24日火災原因調查鑑定書，就起火原
    因之研判結果認為：「...於排除現場其他可能之原因後，
    依據現場勘查燃燒狀況、火流延燒途徑及關係人所述，故研
    判不排除以人為因素（縱火、明火）而造成火災之可能性較
    大。」（見警卷第28頁）亦同此判斷。辯護人辯稱本案既未
    發現有促燃劑潑灑後燃燒之痕跡，即足以排除人為故意縱火
    或明火。惟人為故意縱火之方法除以促燃劑助燃外，亦可能
    以明火直接點燃起火點，未經過促燃劑的都叫明火，即明火
    為人為故意縱火之一種方法，此經鑑定證人葉忠奮結證在卷
    （見本院卷第52頁），故辯護人所辯，應係對明火、人為縱
    火之定義有所誤解所致，不足為被告有利之認定。本案起火
    原因應屬人為縱火，於此堪可斷定。
六、【本案縱火之人為被告蔡德】
  (一)【發現火警前，起火處僅有被告進出】
    本案據雲林縣消防局火災原因調查鑑定書所示，及蔡明雄、
    蔡許秀丹、葉忠奮於警詢、消防局調查時，原審審理時之證
    述（見警卷第5-7頁、第31-32頁、原審卷第62、66、70頁）
    可知，起火建物門窗均未發現有遭破壞，亦無外人進出之異
    樣，且火災發生時間除被告及已離家出走之蔡淑蘋外，其他
    居住者蔡明雄、蔡許秀丹、A、B均在家，且均在2樓，3樓亦
    未見小孩子的玩具，被告2名年幼兒子未曾被人看見玩打火
    機，且於被告出門前，3樓僅有被告進出，被告出門後不久
    即發現火災。從而，本案既是人為縱火，可以排除當時在家
    之蔡明雄、蔡許秀丹、A、B及離家出走的蔡淑蘋縱火之可能
    性。
  (二)【蔡德於案發前即有類似之縱火行為】
    蔡明雄於火災翌日消防局調查時供稱：案發前1 週，曾見被
    告於本件起火點之同一地點燒衣服（見警卷第32頁）。雖蔡
    許秀丹於偵查中及原審審理時否認被告有於案發前放火燒衣
    服之行為，蔡明雄亦翻異前詞供稱其先前陳述係因生氣亂講
    云云，然如前述，蔡明雄於案發之初迄原審審理止之態度丕
    變，其目的在於不想讓被告入獄，是以應以案發之初，蔡明
    雄尚未考量其餘家庭問題之下，所為之警詢供述較為可信。
    至於鑑定證人葉忠奮於原審審理時雖陳稱火場勘驗時未見地
    上有曾經燃燒的痕跡（見原審卷第61頁背面）。惟依蔡許秀
    丹所述，其於蔡淑蘋離家後，約每隔2、3天就會去被告房間
    掃掃地，整理房間（見原審卷第69頁背面），且參以現場照
    片，案發房間之地板尚有多處污黑，並非完全乾淨（見原審
    卷第101頁），鑑定證人葉忠奮所稱未見地板有燃燒痕跡，
    極可能係因被告燒衣服致生地板污黑之情狀業經清掃乾淨而
    難以辨識，尚不能以此否定蔡明雄之前揭證述之真實性，蓋
    蔡明雄實無誣陷自己親生兒子之理。
  (三)【蔡德有縱火之動機】
    本案案發前蔡淑蘋已離家一陣子，被告亦失業3、4個月，不
    久前才剛發生車禍肇事逃逸，此經蔡許秀丹於原審證述翔實
    ，且為被告所自承，復有原審100年度交訴字第12號判決、
    臺灣高等法院被告前案紀錄表在卷可稽（見原審卷第3頁、
    第69-70頁）。足認被告於案發前，即因長期婚姻、工作、
    生活不順而鬱悶，卻又因無法改變現狀而煩躁。佐以蔡明雄
    於警詢及消防局調查時均表示火警當日曾聽被告表示：若活
    不下去，要將2個兒子先處理掉（見警卷第7、32頁）。此等
    話語，被告亦於審判中坦承曾經講過（見原審卷第78頁背面
    ）。於警詢時，被告亦供稱其曾與大姊聊天，說如果有一天
    離婚後小孩跟我養不飽，乾脆3個一起死掉算了（見警卷第3
    頁）。被告於審判中另自承因蔡淑蘋不回家，故其也要出去
    ，核與蔡淑蘋所證其於電話中一直跟被告說不要回家，被告
    就說他也不要住家裡了（見偵卷第33頁、原審卷第79頁）相
    符。由上可明，被告在鬱悶又煩躁的情況下，既無法挽回其
    妻返家，解救其婚姻，無能承受照養家庭之重擔，故可能以
    一把火將這個家燒了乾淨，或可因此解脫，或可因此招致其
    妻注意而回心轉意。不論其目的為何，被告確有縱火之動機
    。綜上各情，在排除其他可能性後，並確認被告犯案前之背
    景、素行、動機、及犯案後隨即離家之態度，可以斷定，本
    案縱火者即為被告。
七、【本案係被告以明火即打火機點燃床單之方式縱火】
    如前所述，被告案發前與其妻在電話中吵架前後煩躁氣憤又
    自卑鬱悶，亟待發洩。而依被告所述，其有抽煙之習慣，則
    其身邊最方便之火源即為一般常見之打火機，此參被告自承
    其當天晚上出門時，有將打火機一併帶出門可明（見原審卷
    第73頁背面）。且其縱火既圖發洩，在此種情緒高張膨脹之
    心理狀態下，斷無可能慢條斯理，分別於2張彈簧床上放置
    香菸煙蒂後，再舖放易燃紙張引燃彈簧床，當以直接使用打
    火機點燃較薄床單，使之燃燒彈簧床等物最為直接了當。再
    依鑑定證人葉忠奮於審判中所證，臥室內有床單，被告亦於
    原審當庭供承其床上是有床單（見原審卷第60頁背面），核
    與現場照片所示情形相合（見原審卷第101頁、第102頁），
    復參臥室(一)(二)其他可燃物品如衣服等紡織品均非起火處，當
    認被告是以打火機點燃房間內最易燃之物品即床單引燃火勢
    ，最屬有據。又現場既找不到其他火源，在場之蔡明雄、蔡
    許秀丹等人亦均未發現被告有持用其他明火之跡象，則被告
    持打火機點燃彈簧床上之床單當為本案最可能之縱火方式。
    另從被告離家後至蔡許秀丹發現煙霧之時間點觀之，被告離
    家之時點前經認定應係當日晚上7時8分14秒後，7時21分30
    秒前之某時，而此時間距離蔡許秀丹發現煙霧之時點，約為
    數分鐘至十幾分鐘以內（因蔡許秀丹發現有煙味之時點應係
    7時28分報案之前數分鐘），復依鑑定證人葉忠奮如前之證
    述，於如此短的時間內，微火不可能燃燒得這麼厲害。由此
    亦可判斷，除被告以打火機點燃床單燃燒彈簧床外，其他起
    火方式均不存在。從而，被告於100年1月11日晚上7時8分14
    秒起，至7時21分30秒前之某時，以打火機之方式，點燃3樓
    2間臥室（臥室(一)(二)）鋪有床單之彈簧床墊縱火，於此可得
    確定。
八、【燃燒之建築物為刑法第173條第1項之客體】
    辯護人雖辯稱：本案起火建築物3樓之2間臥室為被告個人所
    使用，依最高法院28年上字第3218號判例意旨，除被告外並
    無其他不知情之人住居在內，故非刑法第173條第1項之犯罪
    客體云云。然蔡淑蘋於案發時，雖已離家一陣子，但僅是因
    與被告感情不睦離家出走，被告亦一直希望蔡淑蘋返家，此
    為被告所承認，並有證人蔡明雄、蔡許秀丹、蔡淑蘋，分別
    於警詢、檢察官偵查中、原審審理時證述屬實（見警卷第5-
    7頁、偵卷第33-34頁、原審卷第62-70頁），可見蔡淑蘋雖
    離家出走，但仍屬使用3樓臥室(一)(二)之人，隨時有返家居住
    之可能。又蔡明雄、蔡許秀丹、A、B平日住在2樓，A、B兩
    人偶爾會到3樓臥室與被告同寢，蔡明雄亦經常至3樓鴿舍餵
    養鴿子，蔡許秀丹時常經過3樓到4樓點香，在蔡淑蘋離家後
    ，蔡許秀丹大約每隔2、3天便會擦拭樓梯，並到3樓臥室(一)
    (二)內整理打掃，凡此，均經證人蔡明雄、蔡許秀丹於審判中
    證述綦詳（見原審卷第62-70頁）。又雲林縣北港鎮番溝里
    4鄰番溝76號住宅為4樓建之透天厝，其內設有室內樓梯，並
    僅有1處對外出入門戶，3樓除被告使用之2間臥室外，另設
    有鴿舍、浴廁、客廳、陽臺，3樓臥室在生活起居上顯與其
    餘處所有密切關連，且非被告所獨自使用。又各樓間有1樓
    梯連結直達，並無區隔各樓之門戶或門牌號碼，該4層樓建
    築物當屬1獨立完整之建築物無疑。由上足認，該建物3樓並
    非被告1人獨自使用，3樓之臥室(一)(二)亦無法獨立於3樓之外
    ，亦無法獨立於整棟樓房之外。既然本案犯罪客體之透天厝
    各樓層具有共同生活之活動機能，即難認無其他不知情之人
    所居住，當無上述判例意旨適用之餘地，辯護人上述辯解，
    要無可採。
九、【火勢具延燒整體建築物之公共危險】
    辯護人再辯稱：本件放置2 張彈簧墊的房間，四周都是水泥
    牆壁，屬於不易燃燒的材質，故頂多只是把房間內之可燃物
    燒完，不可能延燒至房間以外，又房間內物品均為被告所有
    ，故被告應成立刑法第175條第2項或第3項之放火或失火燒
    燬自己所有之建築物以外之物罪云云。關於燒燬房內物品部
    分之主張，固有鑑定證人葉忠奮之證述為據，惟鑑定證人葉
    忠奮亦證述若臥室房門關起來，房內可燃物燒完後，會呈現
    無氧狀態，可燃物燒完，火就會熄滅，但若房門被整個燒燬
    ，火會跑出來，就可能會燒到外面的天花板、木質樓梯扶手
    ，若火延燒至3樓客廳南側牆壁上的電源開關，則會順著電
    線著火，電線通到哪就燒到哪（見原審卷第53頁背面、第54
    頁背面、第60頁）。可見辯護人所指火勢不可能延燒至臥室
    (一)(二)之外，顯忽略當時臥室內火勢之大小；另所謂無氧狀態
    而熄火云云，亦顯置臥室房間木門可能燒破後空氣灌入，及
    火勢順著家電設備之電線通路延燒等情於不顧。此參本案火
    勢之濃煙自3樓臥室房內竄出後，瀰漫到2樓，2樓通往3樓、
    3 樓通往4樓之樓梯間、3樓天花板及窗戶4樓牆壁及一定高
    度以上之扶手、3樓走道上方之天花板及在一定高度以上之
    牆壁等處，均見有煙燻積碳之痕跡，此為鑑定證人葉忠奮陳
    稱明確，核與卷附雲林縣消防局火災原因調查鑑定書內之火
    災現場物品配置圖及照片（見警卷第35-58頁）所示情形一
    致。再依鑑定證人葉忠奮及上述調查鑑定書所附照片所示（
    見原審卷第54頁、第95-98頁），3樓臥室間房間內之天花板
    是搭設輕鋼架，而輕鋼架與水泥天花板間容有間隙，從而，
    火舌濃煙均極可能從輕鋼架天花板延燒出去，空氣亦可能通
    過此間隙助長房內火勢。凡此益徵本棟透天厝因空氣流動良
    好，加上臥室內之火勢亦相當猛烈，在悶燒的情況下，濃煙
    猶仍藉空氣之流通不斷向外擴散，即難認火勢只存於臥室內
    而將獨自熄滅，而有向外擴散之可能。是以，本案火災之所
    以未擴大實係因及時撲滅火勢，故才未延燒至其他地點，若
    容任該火勢繼續燃燒，仍有極大可能將延燒至房間外面之木
    質樓梯扶手，而該扶手又係自1樓連結4樓，木材又係易燃物
    ，屆時火勢將一發不可收拾，若再延燒至3樓客廳南側牆壁
    之電表，其後果將不堪設想，除燒燬建築物外，亦嚴重危及
    居住其內之人之生命安全。就此公共安全而言，被告縱火之
    臥室(一)(二)與整棟住宅具有不可分割之一體性。被告住居在此
    多年，對此危險性難以諉稱不知，惟其仍為本案縱火，其有
    放火燒燬現供人使用住宅之犯罪故意，至為灼然。又該建築
    物之主要或重要結構，雖因火勢即時撲滅而未達喪失效用之
    結果，惟此僅係被告放火犯行未達既遂階段，應論以未遂而
    已，非認被告所為不成立刑法第173條之罪，何況本罪係屬
    抽象危險犯，只要有延燒之可能即構成本罪，並不以確實已
    延燒而致生公共危險為必要，是辯護人前述被告應成立刑法
    第175條第2項或第3項之罪部分，亦難成立。
十、綜上所述，被告所辯顯係卸責之詞，不足採信，辯護人所持
    辯解，亦無從為被告有利之認定，本案事證明確，被告犯行
    洵堪認定，自應依法論科。至於被告雖曾在本案發生前說過
    如果有一天離婚後小孩跟我養不飽，乾脆3個一起死掉算了
    等語（見警卷第3頁），惟查被告放火之地點乃該建築物之3
    樓房間，而當時被告之父母是與被告之子A、B在2樓看電視
    ，若被告果有放火燒死其等之殺人犯意，則其放火地點應選
    擇在1樓才是，因此，被告雖因心情不佳而欲放火燒燬房屋
    ，但應無殺人之犯意，併予敘明。
十一、論罪科刑：
  (一)被告雖放火燃燒現供人使用之住宅，然依鑑定證人葉忠奮之
    證述及現場照片所示，系爭住宅本體之主要結構尚未燒燬，
    足認上開住宅之主要構成部分即樑、柱、屋頂及支撐壁等均
    未因燃燒而坍塌、傾圯，以致達到足以喪失建築物效用之程
    度。故核被告所為，係犯刑法第173條第3項、第1項之放火
    燒燬現供人使用之住宅未遂罪。
  (二)被告所犯放火罪既屬未遂，依刑法第25條第2項規定減輕其
    刑。又被告於時間密接之情形下，先後於3樓相鄰之2間房間
    縱火，均在實現同一犯罪目的而侵害一法益，屬接續犯，為
    單純一罪。又刑法第173條第1項放火燒燬現供人使用之住宅
    罪，其直接被害法益，為一般社會之公共安全，雖同時侵害
    私人之財產法益，但仍以保護社會公安法益為重，況放火行
    為原含有毀損性質，而放火燒燬現供人使用之住宅罪，自係
    指供人居住房屋之整體而言，應包括牆垣及該住宅內所有設
    備、傢俱、日常生活上之一切用品，故一個放火行為，若同
    時燒燬住宅與該住宅內所有其他物品，無論該其他物品為他
    人或自己所有，與同時燒燬數犯罪客體者之情形不同，均不
    另成立刑法第175條第1項或第2項放火燒燬住宅以外他人或
    自己所有物罪。又刑法有關放火罪之規定，本含有毀損性質
    在內，放火燒燬住宅以外他人所有物，亦無兼論毀損罪之餘
    地（最高法院79年臺上字第1471號、29年上字第2388號判例
    意旨參照）。本案被告之放火行為，致上開住宅3樓2間房間
    內其自己所有之冷氣、床、衣櫃、衣櫥、電視等物品遭燒損
    部分，均不另成立刑法第175條第2項之放火燒燬住宅以外之
    自己所有物罪，附此敘明
十二、維持原判決之理由
    原審依調查證據結果，以被告所為罪證已明確，因而適用刑
    法第173條第3項、第1項、第25條第2項之規定，並審酌被告
    僅因婚姻、工作、生活不順，心情煩躁、氣憤鬱悶，即在自
    家3樓2間房間內之彈簧床墊上縱火發洩，而不思振作及以其
    他正當管道發洩情緒，嚴重破壞社會秩序、危害家人及鄰近
    居民生命財產安全，更利用父母對其年幼子女之同情心、小
    孩教養負擔等家庭問題，使伊等有所顧慮而為迴護自己、避
    重就輕之證詞，未見悔意，惡性實屬重大，原應予嚴厲譴責
    ，惟考量其個性衝動，於本案發生前，於95年間曾因傷害案
    件受有期徒刑六月、緩刑二年之宣告，於本案發生後，又因
    婚姻問題於100年1月22日傷害妻舅而經原審以100年簡字第3
    8號判處有期徒刑三月確定，及逃避責任，不勇於面對錯誤
    之習性，於本案發生前因車禍致人受傷後因擔心無資力賠償
    而逕為逃逸，再經原審法院以100年度交訴字第12號判處有
    期徒刑六月，被告不服提起上訴後由本院駁回其上訴確定，
    此外無其他刑事犯罪紀錄，本性應屬良善，又其僅國中畢業
    ，智識程度不高，以放火為犯罪手段，犯罪時所受之刺激、
    犯罪動機及目的僅是為發洩、幸未生燒燬建築物結果、無人
    傷亡及目前試圖振作，已找到工作，努力修補與其妻蔡淑蘋
    之關係，承擔為人父之教養責任，且告訴人表示願意原諒被
    告等一切情狀，量處有期徒刑四年六月。本院經核原判決認
    事用法俱無不合，量刑亦稱妥適。被告上訴意旨仍執前詞，
    否認故意放火行為而辯稱係其抽菸不慎引起火災云云，因而
    指摘原判決不當，均非有理由，應予駁回。
據上論結，應依刑事訴訟法第368條，判決如主文。
本案經檢察官王碧霞到庭執行職務。
中    華    民    國   100    年    12    月     1    日
                  刑事第四庭    審判長法  官  吳志誠
                                      法  官  吳森豐
                                      法  官  彭喜有
以上正本證明與原本無異。
如不服本判決應於收受送達後10日內向本院提出上訴書狀，其未
敘述上訴理由者，並得於提起上訴後10日內向本院補提理由書（
均須按他造當事人之人數附繕本）「切勿逕送上級法院」。
                                      書記官  黃子起
中    華    民    國   100    年    12    月    1     日
附錄本案論罪科刑法條全文：
中華民國刑法第173條
（放火或失火燒燬現住建築物及交通工具罪）
放火燒燬現供人使用之住宅或現有人所在之建築物、礦坑、火車
、電車或其他供水、陸、空公眾運輸之舟、車、航空機者，處無
期徒刑或 7 年以上有期徒刑。
失火燒燬前項之物者，處 1 年以下有期徒刑、拘役或 5 百元以
下罰金。
第 1 項之未遂犯罰之。
預備犯第 1 項之罪者，處 1 年以下有期徒刑、拘役或 3 百元
以下罰金。